臺灣臺南地方法院民事裁定
109年度消債更字第419號 
聲  請  人
即  債務人  鄭鈴玉即鄭月女


代  理  人  王奐淳律師                    
上列當事人因消費者債務清理事件聲請更生，本院裁定如下：
    主  文
聲請人鄭鈴玉自民國110年6月21日下午5時起開始更生程序，並
命司法事務官進行本件更生程序。
    理  由
一、債務人不能清償債務或有不能清償之虞者，且無擔保或無優
     先權之本金及利息債務總額未逾新臺幣（下同）1,200萬元
    者，於法院裁定開始清算程序或宣告破產前，得向法院聲請
    更生。債務人對於金融機構負債務者，在聲請更生或清算前
    ，應向最大債權金融機構請求協商債務清償方案，或向其住
    、居所地之法院或鄉、鎮、市、區調解委員會聲請債務清理
    之調解。債務人為前項請求或聲請，應以書面為之，並提出
    財產及收入狀況說明書、債權人及債務人清冊，及按債權人
    之人數提出繕本或影本。法院開始更生程序之裁定，應載明
    其年、月、日、時，並即時發生效力。法院裁定開始更生程
    序後，得命司法事務官進行更生程序。消費者債務清理條例
    （下稱消債條例）第3條、第42條第1項、第151條第1、2項
    、第45條第1項、第16條第1項前段分別定有明文。
二、聲請意旨略以：聲請人現任職於泰和清潔事業有限公司，平
    均月薪23,314元，積欠無擔保或無優先權之債務約1,722,77
    4元，於民國109年10月8日向本院申請債務清理前置調解而
    調解不成立，有不能清償債務之情事，爰依消債條例之規定
    聲請更生等語。
三、經查：
  (一)聲請人為一般消費者，並未從事營業，核屬消債條例所定
       5年内未從事營業活動之消費者，且前未曾經法院宣告清
      算程序或宣告破產，亦未曾依消費者債務清理條例或破產
      法之規定而受刑之宣告等情，有聲請人所提出之切結書、
      全國財產稅總歸戶財產查詢清單、107、108年度綜合所得
      稅各類所得資料清單、薪資單、薪轉存褶封面及內頁明細
      、勞工保險被保險人投保資料表等件為證【見本院109年
      度南司消債調字第604號卷（下稱調解卷）第21至26、54
      頁、本院卷第53至55頁】，並有本院民事紀錄科查詢表、
      臺灣高等法院被告前案紀錄表在卷足憑(見本院卷第105、
      107頁）。另聲請人前向本院聲請債務清理之調解而調解
      不成立，業經本院依職權調取上開調解卷核閱無訛，堪認
      聲請人於提起本件更生聲請前，已踐行前置調解程序而調
      解不成立。
　(二)關於聲請人所積欠無擔保或無優先權之本金、利息債務總
      額：
　　1.聲請人積欠國泰世華商業銀行股份有限公司58,699元（本
      金12,570元、利息41,032元、違約金4,462元、費用636元
      ）、花旗（台灣）商業銀行股份有限公司（下稱花旗銀行
      ）1,307,979元（本金314,267元、利息993,712元）、玉
      山商業銀行股份有限公司454,346元（本金89,972元、利
      息364,374元）、滙誠第一資產管理股份有限公司203,069
      元（本金49,030元、利息139,574元、違約金13,957元、
      費用508元），另因擔任張眙欣之連帶保證人，積欠臺灣
      銀行股份有限公司216,242元，及積欠勞動部勞工保險局
      勞工紓困貸款本金57,079元（惟此筆債權依勞工保險條例
      第29條第6項第1款規定，屬不免責債權，勞動部勞工保險
      局已陳報不參與更生程序）等情，有聲請人之財團法人金
      融聯合徵信中心查詢當事人綜合信用報告回覆書、前置調
      解金融機構無擔保債務還款分配表、代放款利息收據、上
      開債權人之陳報狀、聲請人所提出之債權人清冊在卷可參
      （見調解卷第14至20、44至51、56至62、68頁，本院卷第
      65、127至134、145至151、159至164頁）。
　　2.聲請人陳稱其積欠劉貞秀、謝依珍債務部分，其中債權人
      劉貞秀具狀陳稱聲請人尚積欠其會款，前曾按月清償3,00
      0元共24期，現尚餘200,824元未清償（見本院卷第261、2
      62頁），核與聲請人、劉貞秀所提出之協議書、匯款委託
      書證明條、匯款副通知書、存摺內頁、本票等證物內容相
      符（見本院卷第165、167、263至271頁）；而債權人謝依
      珍陳稱其前貸與聲請人3萬元，聲請人已清償5,000元，尚
      餘25,000元未清償等情（見本院卷第309頁），則與聲請
      人所提出之存摺內頁影本、存款明細收執聯等件相符（見
      本院卷第179至181頁），亦堪認定。至於聲請人主張其積
      欠黃許嬌娥378,000元、劉怡萱3萬元部分，雖提出保險金
      給付收據、壽險貸款給付明細表、匯款執據、本票、匯款
      副通知書、存摺封面影本等為證（見本院卷第169至177頁
      ），然上開保險金給付收據為黃許嬌娥自身向保險公司貸
      款之資料，無法證明該筆貸款之用途；壽險貸款給付明細
      表則看不出借款人為何人；匯款執據、匯款副通知書為聲
      請人匯款予黃許嬌娥之憑證，無法看出匯款之原因；該紙
      本票雖為聲請人開立予黃許嬌娥之票據，惟其上已註明「
      作廢」；存摺封面影本上手寫之「尚欠劉怡萱30,000」等
      文字亦不知出處。且經本院函請黃許嬌娥、劉怡萱陳報其
      對聲請人之債權金額及債權發生原因，然其迄今均未回覆
      亦未提出債權資料，是依現有事證，尚無從認定聲請人確
      有積欠黃許嬌娥、劉怡萱債務，爰不將之列入聲請人所積
      欠之債務中。
　　3.至聲請人陳稱其積欠國泰人壽保險股份有限公司（下稱國
      泰保險公司）保單借款部分，經本院函詢該公司結果（見
      本院卷第273至287、311至318頁），聲請人確積欠其保單
      貸款債務，然上開債務係以保險單之保單價值準備金或保
      單帳戶價值為質，而價值準備金為要保人預繳保費的積存
      ，要保人對保險人得主張之保單價值準備金權利，實質上
      為保險人對於要保人或受益人所負擔之確定債務；而消債
      條例第42條第1項所稱無擔保債務，係指債務人所負擔之
      債務，並未以自己財產為擔保者，上開保單借款既以聲請
      人對國泰保險公司之保單價值準備金權利為擔保，應屬有
      擔保債務，爰不列入無擔保債務之計算。
　  4.綜上，合計聲請人所積欠之無擔保或無優先權之本金及利
      息債務總額為2,503,676元（違約金、費用不計）。
  (三)聲請人主張其目前任職於泰和清潔事業有限公司，平均月
      薪23,314元，名下無財產，且未領有社會福利補助等情，
      業據其提出109年5至7月薪資單、薪轉存褶封面及內頁明
      細為憑，並有全國財產稅總歸戶財產查詢清單、107、108
      年度綜合所得稅各類所得資料清單、勞工保險被保險人投
      保資料表、臺南市政府社會局回函在卷為憑（見調解卷第
      21至26頁、本院卷第231頁），均堪認定。基此，爰以聲
      請人109年5至7月之每月平均收入23,314元作為其償債能
      力之計算基礎。另聲請人有存款645元（見本院卷第183至
      207頁），另有國泰保險公司保單號碼0000000000、00000
      00000、0000000000、0000000000、0000000000、0000000
      000之保險，價值準備金總計755,181元，惟聲請人就上開
      保單均辦有保單質借，合計借款尚有672,976元未清償，
      此有國泰保險公司出具之保單帳戶價值一覽表、利息收據
      、保單借還款紀錄、保單借款一覽表、保險契約狀況一覽
      表在卷可按（見本院卷209至223、275、313頁），上開保
      單解約金扣除未清償之借款後尚餘82,205元（計算式：75
      5,181元－672,976元＝82,205元）。
　(四)按債務人必要生活費用，以最近一年衛生福利部或直轄市
      政府所公告當地區每人每月最低生活費1.2倍定之。受扶
      養者之必要生活費用，準用第一項規定計算基準數額，並
      依債務人依法應負擔扶養義務之比例認定之。消債條例第
      64條之2第1項、第2項定有明文。債務人聲請更生或清算
      時所提財產及收入狀況說明書，其表明每月必要支出之數
      額，與消債條例第64條之2第1項、第2項規定之認定標準
      相符者，毋庸記載原因、種類及提出證明文件，亦為消債
      條例施行細則第21之1條第3項所明定。是以聲請人戶籍地
      之臺南市政府公告110年度每人每月最低生活費13,304元
      之1.2倍計算，債務人每月必要生活費用即應以15,965元(
      計算式：13,304元×l.2＝15,965元，元以下四捨五入）為
      認定基準。聲請人雖自陳其個人每月必要生活費用為21,7
      62元，然其所列按月清償之子女就學貸款2,338元、勞工
      紓困貸款3,390元等，均為對債務之清償，並非生活費用
      ，自無許聲請人任擇債務清償之理；另其陳報之其他生活
      必要支出，不外為食衣住行之花費，仍應於上開15,965元
      之範圍內，方屬合理，逾此範圍則不應計入。又聲請人之
      父鄭都為24年生，現年85歲；聲請人之母鄭林花為29年生
      ，現年80歲，108年度均無薪資所得申報，鄭都名下有房
      屋一筆，鄭林花名下則無財產，目前均領有國民年金老年
      基本保證年金每月各3,772元，均未領有社會福利補助等
      情，有鄭都、鄭林花之戶籍資料、勞動部勞工保險局回函
      、稅務電子閘門財產所得調件明細表、新北市政府社會局
      回函在卷可參（見本院卷第135至139、229、239、243至2
      45頁），衡酌鄭都、鄭林花之財產、收入狀況，均有受聲
      請人扶養之必要。且其生活費標準，依前開規定，應以其
      戶籍地所在之新北市政府公告之110年度新北市每人每月
      最低生活費用15,600元之1.2倍即18,720元為限；又對鄭
      都、鄭林花應負扶養義務者，除聲請人外，尚有其子女鄭
      寶珠、鄭清川，是以，聲請人每月扶養其父母之扶養費用
      鄭都、鄭林花應各以4,983元【計算式：（18,720元－3,77
      2元）×1/3＝4,983元，元以下四捨五入】為上限。聲請人
      主張其父母之扶養費，由家人協助負擔後，每月須支出各
      3,000元，合計6,000元，均未逾上開扶養費之上限，尚屬
      合理。綜上，聲請人每月之必要支出應為21,969元（計算
      式：15,965元＋6,000元＝21,969元）。
  (五)最大債權金融機構花旗銀行於前置調解時提供聲請人以本
      金421,907元分180期、週年利率百分之1、每月償還2,536
      元之清償分案；滙誠第一資產管理股份有限公司提供聲請
      人一次清償101,535元或以203,069元比照最大債權金融機
      構分期條件之清償方案；民間債權人謝依珍提供以本金25
      ,000元分期，每月償還5,000元之清償方案；民間債權人
      劉貞秀提供以本金200,824元分期，每月償還5,000元之清
      償方案，有前置調解進行單、前置調解金融機構無擔保債
      務還款分配表、上開各債權人上開陳報狀附卷可憑（見調
      解卷第44、66、68頁、本院卷第309、319至321頁）。而
      聲請人每月收入為23,314元，扣除其每月必要支出21,969
      元後，僅餘1,345元，顯已無法負擔上開債權人所提供之
      還款方案，更遑論尚有不參與更生之勞工紓困貸款及有擔
      保之保單借款債務需清償。又聲請人目前名下財產82,850
      元與聲請人所負前述債務相較，仍屬懸殊。是衡酌聲請人
      上開收入、財產狀況及所負債務金額，足認聲請人已達不
      能清償債務或有不能清償之虞之程度。
四、綜上所述，聲請人僅係一般消費者，並未從事營業，無擔保
    或無優先權之本金及利息債務總額未逾1,200萬元，有不能 
    清償債務之情形，復未經本院裁定開始更生程序或許可和解
    或宣告破產，又無消債條例第6條第3項、第46條各款所定法
    院應駁回更生聲請之事由存在，聲請人聲請更生，應屬有據
    。
五、末按，法院裁定開始更生或清算程序後，得命司法事務官進
     行更生或清算程序，必要時得選任律師、會計師或其他適
    當之自然人或法人一人為監督人或管理人，消費者債務清理
    條例第16條第1項定有明文。本件既經本院裁定開始更生程
    序，爰併依前開規定，命司法事務官進行更生程序。　　　
中　　華　　民　　國　　110 　年　　6 　　月　　21　　日
                  民事消債法庭  法　官　張玉萱
以上正本係照原本作成。
本件裁定不得抗告。
本裁定已於民國110年6月21日下午5時公告
中　　華　　民　　國　　110 　年　　6 　　月　　21　　日
                              書記官  鄭伊汝